高雄高等行政法院簡易判決　　　　　　　　　　　　　 九十一年度簡字第三三Ｏ號
　　原　　　告　新統企業股份有限公司
　　代　表　人　甲○○
　　訴訟代理人　丁○○
　　被　　　告　台南縣政府
　　代　表　人　乙○○　○○
　　訴訟代理人　丙○○
右當事人間因空氣污染防制法事件，原告不服行政院環境保護署中華民國九十一年四
月四日環署訴字第０九一０００三五一六號訴願決定，提起行政訴訟。本院判決如左
：
　　主  文
原告之訴駁回。
訴訟費用由原告負擔。
　　事實及理由
一、緣原告於台南縣新營市○○里○○路二號從事瀝青混凝土製造業務，經被告所屬
    環境保護局（下稱環保局）於九十年八月二十七日派員會同行政院環境保護署（
    以下簡稱環保署）委託之南台灣環境科技股份有限公司（下稱南台灣環境公司）
    人員執行「加強執行抽測南部地區○○○○道廢氣中無機污染物及燃料硫份含量
    檢測作業」（下稱煙道廢氣抽測作業），進行原告工廠排放管道（P001）採樣孔
    採樣，經煙道排氣中粒狀污染物檢測結果，其粒狀污染物檢測值為214 mg/Nm3，
    超過法規限定排放標準（100 mg/Nm3），顯已違反空氣污染防制法第二十條第一
    項暨固定污染源空氣污染物排放標準第二條之規定，被告乃依同法第五十一條第
    一項、第二項之規定，裁處原告新台幣（下同）十萬元罰鍰，並限期於九十一年
    一月十日前改善完成。原告對上開罰鍰處分不服，提起訴願經遭駁回，仍表不服
    ，遂提起本件行政訴訟。
二、原告起訴略以：（一）原告於收到被告九十年十一月十三日（九十）府環空字第
    一七００九五號處分書後，即針對該罰鍰處分，分別於九十年十一月二十日、十
    二月十九日、及九十一年一月十八日、三月十三日經被告所屬環保局向環保署提
    起訴願，被告所屬環保局應將接獲之文件送達環保署，或於認定不應受理時，附
    理由駁回之；但被告所屬環保局對於原告所提之訴願補充說明書置之不理，既未
    轉呈環保署，亦未發還原告，於行政處理上顯有疏失，致原告權益受損。（二）
    按「‧‧‧取締告發公害污染，為地方主管機關行政職權，由地方主管機關人員
    率同檢驗測定服務人員進入公私場所進行檢查及鑑定，其檢測結果，自可作為處
    罰之依據；惟如委請逕行前往檢測，所測得結果，則不得作為處罰依據‧‧‧」
    為環保署九十年三月十六日（九十）環署空字第ＯＯ一六二七三號函釋在案。經
    查，被告所屬環保局於委託南台灣環境公司進行抽測作業時，據原告當日值班之
    工作人員舉證，九十年八月二十七日進行檢測當日，僅有南台灣公司所屬人員全
    程執行檢測，被告所屬環保局並未依規定派員在場監督，則被告所屬環保局人員
    顯然怠忽職守。另就委託之檢測公司所提檢測報告書及檢測結果，亦未見有被告
    所屬環保局之審核及監督證明，按委任事務之處理須為法律行為，而該法律行為
    依法應以文字為之者，其處理權之授與亦應以文字為之，則該份報告書是否具代
    表被告所屬環保局審核之效力，而得確保該結果之公信力，實有詳查之必要。又
    政府公權力之執行，不得藉委託民間機構檢驗來執行，並據以開立罰單，故系爭
    檢測報告書實乃欠缺法定效力。被告答辯則以：（一）按「本法專用名詞定義如
    下：一、‧‧‧。二、污染源：指排放空氣污染物之物理或化學操作單元。」；
    「公私場所固定污染源排放空氣污染物，應符合排放標準。」；「公私場所違反
    第二十條第一項、‧‧‧所定之排放總量及濃度者‧‧‧，處新台幣二萬元以上
    二十萬元以下罰鍰；其違反者為工商廠、場者，處新台幣十萬元以上一百萬元以
    下罰鍰。」；「依前項處罰鍰者，並通知限期補正或改善，屆期仍未補正或完成
    改善者，按日連續處罰‧‧‧。」分別為空氣污染防制法第二條第二款、第二十
    條第一項、第五十一條第一項及第二項所規定。又按「本法第二條第二款所定污
    染源之類別如下：一、移動污染源：指因本身動力而改變位置之污染源。二、固
    定污染源：指前款所稱移動污染源以外之污染源。」；「本標準適用於新設立或
    變更、或既存之固定污染源（分別簡稱為新污染源、既存污染源）；其標準如附
    表。‧‧‧。」亦為空氣污染防制法施行細則第三條暨固定污染源空氣污染物排
    放標準第二條所明定。另「說明一、‧‧‧取締告發公害污染，為地方主管機關
    行政職權，由地方主管機關人員率同檢驗測定機構業人員進入公私場所檢查及鑑
    定，其檢測結果，可作為處分之依據‧‧‧。」亦為環保署九十年三月十六日（
    九十）環署空字第００一六二七三號函釋在案。（二）經查，被告以原告違反空
    氣污染防制法第二十條第一項暨固定污染源空氣污染物排放標準第二條之規定，
    遂依同法第五十一條第一項、第二項之規定，裁處原告十萬元罰鍰，並限期於九
    十一年一月十日前改善完成，上開處分書於九十年十一月十九日送達，原告不服
    ，於同年月二十二日向環保署提起訴願。惟原告復於九十年十二月十九日補充訴
    願，嗣又於九十一年一月十八日另提補充訴願，復於九十一年二月十八日再提訴
    願書補充說明，以上原告所提訴願書狀，被告均按規定轉陳環保署受理並副知原
    告，並有歷次函件附卷可稽。（三）末按「各級主管機關得指定或委託專責機構
    ，辦理空氣污染研究、訓練及防制之有關事宜。」空氣污染防制法第四條定有明
    文，南台灣環境公司為環保署環境檢驗所認可之檢測機構，檢測時被告所屬環保
    局均依規定派員在場監督，此有稽查紀錄單附卷可稽，檢測時遵照行政院環境保
    護署環境檢驗公告之「排放管道中粒狀污染物採樣及其濃度之測定方法」，所要
    求檢驗室品保品管作業程序進行檢測，採樣及檢驗相關設備亦均依規定進行內部
    及委外校正（詳如附卷之檢測報告書），其檢測結果自具有公信力，足為事實認
    定之依據，原處分機關據以處分並無違誤。綜上，本件違規事實明確，堪予認定
    ，從而，被告所為之處分，揆諸首揭規定及環保署函釋，並無不合，原告所述，
    委非可採等情置辯。
三、按「各級主管機關得指定或委託專責機構，辦理空氣污染研究、訓練及防制之有
    關事宜。」；「公私場所固定污染源排放空氣污染物，應符合排放標準。」；「
    公私場所違反第二十條第一項、‧‧‧所定之排放總量及濃度者‧‧‧，處新台
    幣二萬元以上二十萬元以下罰鍰；其違反者為工商廠、場者，處新台幣十萬元以
    上一百萬元以下罰鍰。」分別空氣污染防制法第四條、第二十條第一項、第五十
    一條第一項及第二項所明定。又按「‧‧‧說明：一、‧‧‧取締告發公害污染
    ，為地方主管機關行政職權，由地方主管機關人員率同檢驗測定機構業人員進入
    公私場所檢查及鑑定，其檢測結果，可作為處分之依據；惟若委請檢測顧問機構
    逕行查驗，則僅能作為管制上之參考，‧‧‧二、‧‧‧查該案採樣當天，有環
    保人員在場，採樣過程並無不妥；惟採樣後，卻由該局委辦之環境檢測公司帶回
    樣品並逕行臭味官能測定，因現行臭味官能測定，涉及公權力之行使，本署並未
    開放由檢測機構申請檢測認可。倘環保局委託檢測機構執行，則測定過程應由環
    保局人員在場全程監督，確認其係依臭味官能測定之標準方法為之。倘測定過程
    並無環保局人員在場，則其測定結果不宜作為告發處分之依據。‧‧‧」亦為環
    保署九十年三月十六日（九十）環署空字第ＯＯ一六二七三號函釋在案。環保署
    此函釋性質上係本於職權所作成之行政規則，觀其內容係就上述空氣污染防制法
    第四條所為用以拘束公務員執行法律之執行性規定，其內容核與該規定之規範目
    的相符，本院自得援用。準此，有關各地方公私場所排放空氣污染物之防制，例
    如是否違反空氣污染排放標準之檢測，即屬排放空氣污染物防制工作之一環，地
    方主管機關自得依法委託民間專責機構協助辦理，合先敘明。
四、又依環境法「污染者負責」之法理，環境污染者應避免、減輕或排除對其所可能
    造成之環境污染或負擔，是以事業機構就其追求利潤所產生之各種廢棄物，本應
    有高度配合法規並主管機關監督之義務，乃本案原告雖取得被告所核發之固定污
    染源操作許可證，然此並非謂原告此後即無違規之可能，原告仍應隨時注意遵守
    法令並配合主管機關抽測檢驗，而不論該檢驗係由主管機關自行執行或依法委託
    民營專責機構辦理，如檢驗結果不符標準，主管機關自得據以依法裁處罰鍰處分
    。經查，本案被告所屬環保局於九十年八月二十一日，以附卷之（九十）府環空
    字第一一六六Ｏ一號函通知原告將於同年月二十七日，會同檢測機構即南台灣環
    境公司執行「加強執行抽測南部地區○○○○道廢氣中無機污染物及燃料硫份含
    量檢測作業」，按南台灣環境公司為環保署依法認可之檢驗機構（參附卷之〈九
    十〉環署空字第ＯＯ三Ｏ四Ｏ六號函），而被告所屬環保局執行上開煙道廢氣檢
    測作業前，已於同年月九日會同南台灣環境公司、原告等就該檢測工作進行會議
    並獲致共識，被告所屬環保局方於同年月二十七日當日，會同南台灣環境公司至
    現場進行檢測，其間原告均未對南台灣環境公司檢測資格提出質疑，原告復於本
    案準備程序時，對該公司專業能力表示無異議，以上有環保署（九十）環署空字
    第ＯＯ三Ｏ四Ｏ六號函、檢測計畫會議記錄、九十一年八月六日準備程序筆錄等
    附卷可稽。揆諸前揭說明，南台灣環境公司依法既屬得協助被告所屬環保局進行
    空氣污染防制工作之機構，而原告復有配合抽測檢驗之義務，則被告據該抽樣檢
    驗結果，認原告違反空氣污染物排放標準，裁處原告十萬元罰鍰，於法並無違誤
    。是原告主張政府公權力之執行，不得藉委託民間機構檢驗執行，並據以開立罰
    單等語，容有誤解，應予指明。
五、至原告另主張南台灣環保公司進行煙道廢氣檢測作業時，僅有該公司所屬人員全
    程執行檢測，被告所屬環保局並未依環保署前揭環署空字第ＯＯ一六二七三號函
    釋規定，派員在場監督，另該次檢測抽樣之檢測報告書及檢測結果，亦未有被告
    所屬環保局之審核及監督證明，足認檢測結果應無法律效力乙節。惟查，依據九
    十年八月二十七日十三點十五分現場空氣污染稽查紀錄工作單，其上有原告代表
    黃金鏞、被告所屬環保局稽查人員朱玫瑰之簽名，且上開紀錄單上載有「貴公司
    對本事件如有意見，請於七日內向本府提出陳述書，為事實上及法律上之陳述，
    逾期未提出者視為放棄陳述機會。」，此有該紀錄單附於訴願卷可稽；然原告於
    現場抽樣當時迄至當日抽樣後七日內，均未對被告所屬環保局稽查人員之簽名表
    示異議；則原告事後主張被告所屬環保局未依規定派員至現場監督云云，尚難採
    據。且縱認原告所言屬實，原告於當時及事後既未對當時採樣方式表示異議，而
    觀諸被告所屬環保局所出具附卷之系爭固定污染源空氣污染物排放檢測報告書，
    報告書內容就採樣分析、檢測結果、校正報告等均有明確詳實之記載，並無證據
    足以顯示被告所屬環保局人員當時如不在場，將影響採樣結果之正確性，進而導
    致錯誤之檢驗結果，則被告所屬環保局人員當日是否始終在場，既與檢驗結果之
    正確性不生因果關係，則縱其程序有瑕疵，亦屬輕微而不影響後續罰鍰處分之效
    力。蓋原告既為從事從事瀝青混凝土製造之公司，對其所產生之各種廢棄物，自
    屬最為了解其原料、製程及處理方式，而應可期待其於空氣污染物抽測作業時，
    係以最有利於自身利益即採取積極協力之態度，況被告所屬環保局於執行該次抽
    測作業前，已與原告進行多次說明協商，原告自難諉為不知系爭檢測作業流程，
    則原告如對被告所屬環保局及南台灣環保公司現場採樣程序有異議，自應即時陳
    述意見並要求更正，方為正辦；乃本件原告對上開採樣程序，當時及事後均無異
    議，殆至檢驗分析結果對其不利時，方爭執上開程序顯有違誤，其所述自不足採
    。另本院依據卷內資料，發見被告所屬環保局對於原告所提之訴願補充說明書，
    均適時依法轉呈訴願機關即環保署，被告所屬環保局並無原告所稱怠忽之處，原
    告該項主張，亦難憑採。末按，「行政機關作成限制或剝奪人民自由或權利之行
    政處分前，除已依第三十九條規定，通知處分相對人陳述意見，或決定舉行聽證
    者外，應給予該處分相對人陳述意見之機會。‧‧‧」為行政程序法第一百零二
    條所明定，本件被告所屬環保局除於九十年八月二十七日現場空氣污染稽查紀錄
    工作單上，登有原告如對該檢測採樣有意見，請於七日內提出陳述之記載外，其
    復於同年月十一月十三日作成罰鍰行政處分前，即已於同年月十月三十一日以（
    九十）府環空字第一六一七Ｏ七號函通知原告檢驗結果，其目的係為使原告能有
    充裕時間陳述意見，原告訴訟代理人亦於前揭準備程序期日陳述，曾據被告之通
    知而作口頭陳述意見在卷，顯見被告已克盡行政程序法上正當法律程序之要求，
    提供處分相對人陳述意見之機會。又，觀諸系爭煙道廢氣檢測作業之檢驗結果，
    乃判定原告排放空氣污染物超出法定標準，該檢驗結果既基於專業機關具名所作
    成，而原告又對其專業能力並無異見，已見前述，則其專業判斷在無具體確切事
    證足以動搖其鑑定結果之情形下，自應受法院之尊重。準此，原告為從事瀝青混
    凝土製造業務之公司，對於空氣污染之防制，自應隨時注意遵循以免釀成災害，
    何況被告於執行系爭煙道廢氣檢測作業時，已先行通知原告，則系爭檢驗結果認
    定原告違法排放空氣污染物，原告縱無故意，亦難辭過失之責，乃被告以原告違
    反空氣污染物排放標準，裁處原告最低額十萬元之罰鍰，於法尚無不合。訴願決
    定予以維持，亦無違誤。
六、綜上所述，本件被告所屬環保局執行煙道廢氣檢測作業之程序，符合行政程序法
    第一百零二條第一項等規定，而原告就其主張既未能舉證以實其說，空言指摘被
    告罰鍰處分及訴願決定於法有違，而起訴意旨求予撤銷，為無理由，應予駁回，
    並不經言詞辯論為之。
七、據上論結，本件原告之訴為無理由，依行政訴訟法第二百三十三條第一項、第二
    百三十六條、第一百九十五條第一項後段、第九十八條第三項前段，判決如主文
    。
中　　　華　　　民　　　國    九十一　　年　  　八　　　月　　  十六　　日
                              高雄高等行政法院第三庭
                                          法      官  林石猛
右為正本係照原本作成。
如不服本判決，應於送達後二十日內，向本院提出上訴狀並表明上訴理由，如於本判
決宣示後送達前提起上訴者，應於判決送達後二十日內補提上訴理由書（須按他造當
事人人數附繕本）。
提起上訴應預繳送達用雙掛號郵票七份（每份三十四元）。
中　　　華　　　民　　　國    九十一　　年　  　八　　　月　　  十六　　日
                                          法院書記官  洪美智
附註：
行政訴訟法第二百三十五條（第一項、第二項）：
對於適用簡易程序之裁判提起上訴或抗告，須經最高行政法院之許可。
前項許可，以訴訟事件所涉及之法律見解具有原則性者為限。
